【裁判字號】    95,上,83
【裁判日期】    950905
【裁判案由】    損害賠償等
【裁判全文】
臺灣高等法院臺中分院民事判決  95年度上字第83號
上  訴  人    壬○○
              辛○○
兼上二人法
定代  理人    甲○○
兼上三人訴訟
代理人及前二
人法定代理人
即追加原  告  己  ○
上  訴  人    龍陽國際貿易有限公司
兼法定代理人  己  ○
被  上訴人
即追加被告    皇家豪門集合住宅管理委員會
法定代理人    庚○○
訴訟代理人    丙○○
              丁○○
              戊○○
被  上訴人
即追加被告    乙○○
上列當事人間請求損害賠償事件，上訴人對於民國九十四年十二
月廿七日臺灣臺中地方法院九十三年度訴字第二三九五號第一審
判決提起上訴，上訴人己○並為訴之追加，本院於九十五年八月
廿二日言詞辯論終結，茲判決如下：
    主  文
原判決關於駁回上訴人己○後開第二項之訴部分，及訴訟費用之
裁判（除確定部分外）廢棄。
上述廢棄部分，被上訴人皇家豪門集合住宅管理委員會、乙○○
應將本件確定判決書張貼於皇家豪門集合住宅社區內四個公布欄
壹個月。
第一審（除確定部分外）、第二審（本訴）訴訟費用由兩造各負
擔二分之一。
其餘上訴駁回。
追加被告皇家豪門集合住宅管理委員會、乙○○應連帶給付追加
原告己○新台幣壹萬元及自民國九十五年七月二十六日起至清償
日止按年息百分之五計算之利息。
其餘追加之訴駁回。
追加之訴訴訟費用由追加被告皇家豪門集合住宅管理委員會、乙
○○連帶負擔四十分之一，餘由追加原告負擔。
上訴人己○就主文第二項假執行之聲請及就追加之訴假執行之聲
請均駁回。
    事實及理由
甲、程序方面：
一、本件被上訴人皇家豪門集合住宅管理委員會（以下稱被上訴
    人皇家豪門管委會）之法定代理人原為乙○○，於第一審審
    理中變更為黃世賢，經黃世賢分別於九十四年五月九日、九
    十四年十一月十五日以被上訴人皇家豪門集合住宅管理委員
    會法定代理人身分，提出答辯狀，顯有承受訴訟之意（見原
    審卷一第一五一頁、第一八八頁、原審卷二第九八頁）。嗣
    又於本院審理中變更為庚○○，並由庚○○於九十五年七月
    五日具狀聲明承受訴訟，有承受訴訟狀附卷可稽（見原審卷
    第本院卷第一四二至一四五頁），經核均無不合。
二、上訴人己○於本院為訴之追加，陳稱：被上訴人乙○○卸任
    主任委員後，於94年9月9日「皇家豪門社區九十四年九月份
    委員會」中陳稱：「．．．己○屢用公款喝酒，大家受不了
    才罷免他下台．．．己○常帶社區人員喝酒，事後卻拿消費
    帳單．．．以安全裝置系統等費用報帳」等語。所指陳各節
    均非事實，被上訴人皇家豪門管委會並將該次會議紀錄張貼
    在社區之公布欄，使上訴人己○之名譽受損，為共同侵權行
    為，被上訴人乙○○、皇家豪門管委會應依民法一百八十四
    條、第一百八十五條、第一百九十五條第一項之規定，連帶
    賠償上訴人己○非財產上之損害四十萬元等情，爰於本院審
    理中為訴之追加，本於損害賠償之法律關係，求為命被上訴
    人乙○○、皇家豪門管委會連帶賠償上訴人己○四十萬元及
    自93年11月10日起至清償日止按年息百分之五計付之利息，
    並宣告假執行之判決。被上訴人乙○○、皇家豪門管委會對
    上訴人己○所為上開訴之追加均無異議而為本案之言詞辯論
    ，依民事訴訟法第二百五十五條第二項、第四百六十三條規
    定，應視為同意追加，本院自應就此部分予以審判。均先
    明。
乙、實體方面：
一、兩造之聲明：
（一）上訴人即追加原告方面：
  Ａ、本訴部分，求為判決：
  １、原判決不利於上訴人之部份廢棄。
  ２、上開廢棄部份：
    (1)、被上訴人應連帶給付上訴人辛○○、壬○○、甲○○、
        龍陽國際貿易有限  公司各新臺幣（下同）肆萬元，另
        再連帶給付上訴人己○十三萬元及均自民國九十三年十
        一月十日起至清償日止按年息百分之五計算之利息。
    (2)、被上訴人應將本件確定判決書張貼於皇家豪門集合住宅
        社區四個公佈欄壹個月。
    (3)、上訴人願供擔保，請准宣告假執行。
  Ｂ、追加之訴部分：求為判決：
    (1)、追加被告即被上訴人皇家豪門管委會、乙○○應連帶給
        付追加原告即上訴人己○四十萬元及自九十三年十一月
        十日起至清償日止按年息百分之五計算之利息。
    (2)、追加原告願供擔保，請准宣告假執行。
（一）被上訴人即追加被告皇家豪門管委會、乙○○方面：
  Ａ、本訴部分，求為判決：駁回對造之上訴。
  Ｂ、追加之訴部分，求為判決駁回對造追加之訴及假執行之聲
      請。
二、關於本訴部分：
（一）上訴人壬○○、辛○○、甲○○、己○、龍陽國際貿易有
      限公司（以下稱上訴人壬○○等五人）起訴主張：上訴人
      壬○○等五人均為被上訴人皇家豪門管委會所管理之公寓
      大廈住戶，被上訴人乙○○於91年度及92年度擔任被上訴
      人皇家豪門管委會委員，並於93年度擔任主任委員。被上
      訴人未經區分所有權人同意，私定管理費收費標準，強迫
      住戶依其指定金額繳費，對未依其規定繳交管理費之住戶
      ，以退回住戶信件及將住戶電梯感應扣消磁之方式，脅迫
      住戶繳納管理費。上訴人壬○○等五人針對被上訴人上開
      行為，多次以存證信函請求閱覽區分所有權人會議紀錄及
      管理委員會之收支帳冊，以明瞭被上訴人上開作為之依據
      ，惟被上訴人均置之不理。被上訴人為達脅迫上訴人繳費
      之目的，命被上訴人所聘請之管理員，自92年４月起，將
      上訴人壬○○等五人之信件（包括掛號信）退回，並自92
      年11月４日起，將上訴人壬○○等五人之電梯感應扣消磁
      ，影響上訴人壬○○等五人之住家及營業之權利，依民法
      一百八十四條、第一百八十五條規定，被上訴人應連帶賠
      償上訴人壬○○、辛○○、甲○○、己○、龍陽國際貿易
      有限公司各四萬元；又被上訴人乙○○於擔任被上訴人皇
      家豪門管委會主任委員期間之93年２月18日，在社區公布
      欄，以被上訴人皇家豪門管委會主任委員之身分，張貼內
      容記載上訴人己○欠繳管理費53030元、蓄意浪費公共資
      源、破壞公共設施等文句之公告，此公告之內容均非真實
      ，使上訴人己○名譽受損，被上訴人應依民法一百八十四
      條、第一百八十五條、第一百九十五條第一項之規定，連
      帶賠償上訴人己○非財產上之損害十萬元；又上訴人己○
      主張被上訴人皇家豪門管委會、乙○○於93年２月18日，
      在皇家豪門集合住宅社區之四個公布欄，張貼載有上訴人
      己○積欠管理費、蓄意浪費公共資源、破壞公共設施等內
      容之公告，使上訴人己○之名譽受損，上訴人己○自得依
      據民法第195條後段之規定，請求為回復名譽之適當處分
      ，將本件確定判決書張貼於皇家豪門集合住宅社區四個公
      佈欄壹個月等情，爰本於侵權行為之法律關係，提起本訴
      ，求為命：(1)、被上訴人應連帶給付上訴人辛○○、壬○
      ○、甲○○、龍陽國際貿易有限公司各肆萬元，另連帶給
      付上訴人己○十四萬元及均自九十三年十一月十日起至清
      償日止按年息百分之五計付之利息，並均宣告假執行；(2)
      、被上訴人應將本件確定判決書張貼於皇家豪門集合住宅
      社區四個公佈欄壹個月之判決（原審判命被上訴人連帶給
      付上訴人己○一萬元及遲延利息，駁回上訴人其餘之請求
      ，被上訴人就所受敗訴判決部分，未聲明不服；上訴人等
      人就彼等所受敗訴判決部分全部聲明不服，上訴人己○並
      就主文第二項部分於第二審陳明願供擔保請求宣告假執行
      ）。
（二）被上訴人皇家豪門管委會、乙○○則以：上訴人己○原為
      社區之管理委員會主任委員，惟自卸任主任委員職務後，
      即拒繳管理費，而社區所僱請之管理員及電梯電費支出，
      均賴其他區分所有權人所繳納之管理費支出，上訴人等人
      既未繳納管理費，自無享用其他區分所有權人資源之權利
      。又被上訴人雖公告對於未繳納管理費者，將退回信件及
      住戶電梯感應扣消磁，惟此僅為被上訴人催繳理費之方法
      ，被上訴人從未將上訴人之信件退回及將住戶電梯感應扣
      消磁；對於追加之訴部分，尊重法院之判決等語，資為抗
      辯。
（三）上訴人己○等五人主張：上訴人壬○○等五人均為被上訴
      人皇家豪門宅管委會所管理之公寓大廈住戶，被上訴人乙
      ○○於91年度及92年度擔任被上訴人皇家豪門管委會委員
      ，並於93年度擔任主任委員。被上訴人於92年11月4日，
      公告將上訴人等人之電梯感應扣消磁，93年2月18日，在
      皇家豪門集合住宅社區之四個公布欄，張貼載有上訴人己
      ○積欠管理費、蓄意浪費公共資源、破壞公共設施等內容
      之公告等情，已據其提出上開公告為證（見原審卷第二三
      五、二三六、二三八頁），並為被上訴人所不爭執，此部
      分事實，堪信為真實。至上訴人主張被上訴人自92年４月
      起，將上訴人之信件（包括掛號信）退回，並於92年11月
      ４日起，將上訴人等電梯感應扣消磁之事實，則為被上訴
      人所否認，並以前詞置辦。經查：
  １、上訴人主張被上訴人將上訴人之信件退回及住戶電梯感應
      扣消磁部分：
    (1)、按管理費用之收取，係為全體住戶共有部分建物之清潔
        、維護、修繕及一般改良等事項之管理使用所支出費用
        。是系爭大樓管理費之收支、保管及運用，為管理委員
        會之職務，公寓大廈管理條例第18條及第36條分別定有
        明文。又公寓大廈管理條例施行細則第12條規定：「本
        條例第三十四條所定管理委員會之職務，除第六款、第
        八款及第九款外，經管理委員會決議或管理負責人以書
        面授權者，得由管理服務人執行之」。
    (2)、上訴人主張被上訴人自92年４月起，將上訴人之信件（
        包括掛號信）退回，並自92年11月４日起，將上訴人等
        電梯感應扣消磁之事實，業據其提出退回信封、電梯感
        應扣消磁公告等件為證，證人廖秋源於94年６月14日原
        審言詞辯論時亦結證稱：「是被告乙○○跟我說己○的
        家積欠管理費用，不要代收己○家的信件」、「己○並
        沒有問過我關於電梯磁卡不能使用的問題，但我有叫中
        盛電梯公司的人來消磁」等語（見原審卷第三一０、三
        一一頁），並有證人廖秋源提出之證明書一紙附卷可稽
        （見原審卷第九六頁）。惟縱認被上訴人為催繳管理費
        有命其所聘請之管理員，將上訴人信件退回，並將上訴
        人電梯感應扣消磁之事實，因催繳管理費，本為管理委
        員會職務範圍內之事項，已如前述，且被上訴人實施上
        開催繳方式前，業已先行公告讓全體區分所有權人知悉
        ，即難謂被上訴人有何不法侵害上訴人等人權利之行為
        。
    (3)、從而，上訴人壬○○、辛○○、甲○○、己○及龍陽國
        際貿易有限公司本於侵權行為之法律關係，請求被上訴
        人連帶賠償上訴人壬○○、辛○○、甲○○、己○、龍
        陽國際貿易有限公司各４萬元，及遲延利息，即非正當
        。原審就此部分，為上訴人壬○○、辛○○、甲○○、
        己○及陽國際貿易有限公司敗訴之判決，並駁回假執行
        之聲請，核無不合，上訴論旨，就此部分，指摘原判決
        失當，求予廢棄，非有理由，應予駁回。
  ２、上訴人己○主張被上訴人損害其名譽部分：
    (1)、按公寓大廈管理委員會，乃大廈全體住戶為執行區分所
        有權人會議決議事項暨公寓大廈管理維護工作，依公寓
        大廈管理條例之規定，互選管理委員若干人所設立之組
        織。管理委員會之組織既為多數人所組成，有一定之運
        作規則，亦即具有「團體性」，並有一定之名稱、事務
        所、共同目的，其向全體住戶收取之公共基金及管理費
        亦與構成員之個人財產分離，此由住戶搬遷公寓大廈時
        對於管理委員會並無任何財產請求權觀之甚明，且係以
        集會中心主義為基礎，採行多數決原理以決定其管理營
        運，而住戶之更易，亦不影響團體之同一性，故公寓大
        廈管理委員會應認為與社團法人有同一實質，公寓大廈
        管理委員會就其職務範圍內之事項，既有實施管理之權
        能，實際上為管理之主體，又與社團法人有同一實質，
        自應立於與社團法人相同之地位，就其代表人因執行管
        理事務所加諸他人之損害，應類推適用民法第28條之規
        定，與該行為人連帶負賠償之責。
    (2)、被上訴人皇家豪門管委會於93年２月18日，在社區公布
        欄張貼載有上訴人己○蓄意浪費公共資源、破壞公共設
        施等內容之公告之情，已如前述，被上訴人復未能舉證
        證明上訴人己○有何浪費公共資源、破壞公共設施之情
        事，是上開公告之文字，顯足以貶損上訴人己○在社會
        上的評價，減損其名譽，使其受他人憎惡、蔑視、嘲笑
        、不齒與其往來，被上訴人皇家豪門管委會自係故意不
        法侵害上訴人己○之名譽權，而被上訴人乙○○當時擔
        任主任委員，並以主任委員身分而為上述公告，依前開
        說明，應與被上訴人豪門管理委員會對上訴人己○連帶
        負賠償之責，是上訴人己○請求被上訴人連帶賠償非財
        產上之損害，即非無據。惟名譽被侵害者，加害人應賠
        償之非財產上損害，以相當金額為限。所謂「相當」，
        應以實際加害情形與其名譽影響是否重大，被害者之身
        分地位與加害人經濟狀況等關係定之（最高法院47年臺
        上字第1221號判例參照）。查上訴人己○93年度所得總
        額為261700元，財產總額為0000000元，學歷為私立淡
        江大學化學系畢業，以經商為業，係龍陽國際貿易有限
        公司之負責人，被上訴人乙○○之學歷為台中一中畢業
        ，已退休，93年度所得總額為39372元，財產總額為000
        0000元，已分別經兩造陳明，並有原法院依職權調閱之
        兩造財產所得調件明細表附卷可稽（附於原審證物袋內
        ），被上訴人皇家豪門管委會則屬大樓管理委員會組織
        ，爰審酌兩造上開教育程度、身分地位、經濟狀況及上
        訴人己○所受痛苦之程度等一切情狀，認為上訴人己○
        請求被上訴人連帶賠償之非財產上損害數額，以一萬元
        為適當。逾此數額之請求，即非有據。原審就此部分，
        判命被上訴人連帶賠償上訴人己○一萬元及遲延利息，
        駁回其餘之請求，亦無不合，上訴人己○就其被駁回部
        分提起上訴，指摘原判決失當，求予廢棄改判，亦無理
        由，應予駁回。
    ３、關於上訴人己○請求被上訴人將本件確定判決張貼於被
        上訴人豪門住宅社區公告欄部分：
      (1)、按名譽被侵害者，被害人得請求為回復名譽之適當處
          分，民法第195第１項後段定有明文。所謂「適當之
          處分」，係指該處分在客觀上足以回復被害人之名譽
          且屬必要者而言，法院得依被害人之請求，命加害人
          為客觀上足以回復被害人名譽且屬必要之處分（最高
          法院86年度台上字第3706號判決參照）。至於回復之
          方法，依聲請及法院裁量而定，法院應就加害人及被
          害人之身分、地位、損害之方法、被害程度等而為適
          當之處分（參看史尚寬著民法物權論第213頁）。
      (2)、被上訴人乙○○於93年２月18日，以被上訴人豪門住
          宅管理委員會主任委員之身分，在被上訴人豪門社區
          之四個公布欄，張貼載有上訴人己○蓄意浪費公共資
          源、破壞公共設施等文句之公告，但未能舉證證明上
          述公告所載之內容係屬真實，顯見被上訴人所張貼之
          上述公告，足使該社區之住戶得看見該公告而認為上
          訴人己○有蓄意浪費公共資源、破壞公共設施等行為
          ，當然會貶損上訴人己○之聲譽，使其名譽受損害，
          上訴人己○依據上述法條，請求被上訴人將本件確定
          判決張貼於被上訴人社區之公布欄，以回復其名譽，
          自屬正當。查兩造均不爭執被上訴人張貼上述貶損上
          訴人己○名譽之公告，係張貼於被上訴人社區之四個
          公布欄，且張貼一個月（見本院卷二第14頁反面），
          則回復名譽之處分，自亦應參酌上述侵害名譽之方式
          及張貼之期間長短而定其適當方法。是上訴人己○請
          求被上訴人將本件確定判決張貼於被上訴人社區之四
          個公布欄，且張貼一個月，自屬適當，原審就此部分
          ，為上訴人己○敗訴之判決，容有未洽，上訴人己○
          就此部分提起上訴，指摘原判決失當，求予廢棄改判
          ，非無理由，應由本院將原判決關於此部分予以廢棄
          ，改判如主文第二項所示。又上訴人己○係請求被上
          訴人將本件確定判決張貼於被上訴人社區之四個公布
          欄一個月，依其主張，在本件訴訟確定前，自無從將
          判決張貼於被上訴人社區之四個公布欄，是上訴人陳
          曄陳明願供擔保請求就此部分宣告假執行，即非有據
          ，此部分假執行之聲請，應予駁回。
三、關於追加之訴部分：
（一）上訴人己○於第二審為訴之追加，主張：被上訴人乙○○
      於94年9月9日「皇家豪門社區九十四年九月份委員會」中
      陳稱：「．．．己○（上訴人，以下同）屢用公款喝酒，
      大家受不了才罷免他下台．．．己○常帶社區人員喝酒，
      事後卻拿消費帳單．．．以安全裝置系統等費用報帳」等
      語。所指陳各節均非事實，被上訴人皇家豪門管委會並將
      該次會議紀錄張貼在社區之公布欄，使上訴人己○之名譽
      受損，為共同侵權行為，被上訴人乙○○、皇家豪門管委
      會應依民法一百八十四條、第一百八十五條、第一百九十
      五條第一項之規定，連帶賠償上訴人己○非財產上之損害
      四十萬元等情，爰於本院審理中為訴之追加，本於損害賠
      償之法律關係，求為命被上訴人乙○○、皇家豪門管委會
      連帶賠償上訴人己○四十萬元及自93年11月10日起至清償
      日止按年息百分之五計付之利息，並宣告假執行之判決。
      追加被告皇家豪門管理委員會、乙○○對於上述委員會開
      會時，被上訴人乙○○與會時確有出席並為上述表示之情
      ，並不否認，並均陳稱：就此部分，我造尊重法院之判決
      等語。
（二）查上訴人己○主張：被上訴人乙○○於94年9月9日「皇家
      豪門社區九十四年九月份委員會」中陳稱：「．．．己○
      （上訴人，以下同）屢用公款喝酒，大家受不了才罷免他
      下台．．．己○常帶社區人員喝酒，事後卻拿消費帳單．
      ．．以安全裝置系統等費用報帳」等情，已據上訴人己○
      提出會議紀錄一件附卷足憑（見本院卷一第155頁及第156
      頁），以及被上訴人皇家豪門管委會將該次會議紀錄張貼
      在社區之公布欄之事實，均為被上訴人皇家豪門管委會、
      乙○○所不爭，自堪信為真實。而被上訴人皇家豪門管委
      會、乙○○對於被上訴人乙○○出席上述委員會時所陳述
      之上述內容，復未能舉證證明為真實，竟將該次會議紀錄
      張貼於被上訴人社區之公布欄，足使該社區之住戶得看見
      該紀錄之內容而認為上訴人己○有上開會議紀錄所載之等
      行為，顯已貶損上訴人己○之聲譽，使其名譽受損害，是
      上訴人己○依據侵權行為之法律關係，請求被上訴人皇家
      豪門管委會、乙○○連帶賠償非財產上之損害，亦無不合
      。查上訴人己○93年度所得總額為261700元，財產總額為
      0000000元，學歷為私立淡江大學化學系畢業，以經商為
      業，係龍陽國際貿易有限公司之負責人，被上訴人乙○○
      之學歷為台中一中畢業，已退休，93年度所得總額為3937
      2元，財產總額為0000000元，已分別經兩造陳明，並有原
      法院依職權調閱之兩造財產所得調件明細表附卷可稽（附
      於原審證物袋內），被上訴人皇家豪門管委會則屬大樓管
      理委員會組織，爰審酌兩造上開教育程度、身分地位、經
      濟狀況及上訴人己○所受痛苦之程度等一切情狀，認為上
      訴人己○關於此部分，請求被上訴人連帶賠償之非財產上
      損害數額，以一萬元及自追加訴狀繕本送達之翌日即93年
      11月10日起至清償日止按年息百分之五計算利息之範圍內
      為適當，在此範圍內，應予准許。逾此數額及此部分利息
      之請求，即非有據，應予駁回。
（三）假執行方面：追加之訴所命給付之金額未逾新台幣一百五
      十萬元，本院判決後，兩造均不得上訴第三審而告確定，
      無宣告假執行必要，追加原告（即上訴人己○）就此部分
      聲請宣告假執行，即非有據，應予駁回。至追加原告所受
      敗訴部分，其假執行之聲請失所依據，亦應予駁回。
四、本件事證已臻明確，兩造其餘攻擊防禦方法及舉證，經核於
    判決結果無影響，爰不逐一論述，附此敘明。
五、據上論結，本件上訴及追加之訴均為一部有理由，一部無理
    由，依民事訴訟法第四百五十條、第四百四十九條第一項、
    第四百五十條、第八十五條第二項、第七十九條，判決如主
    文。
中    華    民    國    95    年    9     月    5     日
                      民事第五庭審判長法  官  吳火川
                                      法  官  朱  樑
                                      法  官  邱森樟
以上正本係照原本作成。
不得上訴。
                                      書記官  鄧智惠
中    華    民    國    95    年    9     月    8     日
                                                      Ｈ


司法院資訊處製作；財團法人民間司法改革基金會備份。
